臺灣高等法院刑事判決
110年度上訴字第1628號
上  訴  人  
即  被  告  陳惠亮



選任辯護人  陳克譽律師
            王俊賀律師
上列上訴人即被告因偽造有價證券等案件，不服臺灣新北地方法
院109年度訴字第1132號，中華民國110年3月17日第一審判決（
起訴案號：臺灣新北地方檢察署109年度調偵字第2606號），提
起上訴，本院判決如下：
    主  文
上訴駁回。
    事  實
一、陳惠亮為洪建任之母，李佩怡、林晏榕之婆婆，緣洪世隆（
    已歿）所經營之勝惠開發興業有限公司（登記負責人為陳惠
    亮，址設臺北市○○區○○○路0段000號，下稱勝惠公司）於民
    國102年間經營不善，為免公司倒閉，遂請求陳惠亮向其友
    人方龍借款，陳惠亮遂多次向方龍借款。嗣陳惠亮向方龍借
    款時，因方龍要求開立本票作為借款之擔保，陳惠亮明知其
    未得洪建任、李佩怡、林晏榕之同意或授權，竟意圖為自己
    不法所有，基於偽造有價證券、詐欺取財之犯意，於105年8
    月24日，在票號WG0000000號之本票上填載金額新臺幣（下
    同）32萬元、發票日為105年8月24日，除在本票發票人欄簽
    立陳惠亮、勝惠公司為發票人外，並在本票發票人欄偽造李
    佩怡、林晏榕、洪建任之署押各1枚，並於「洪建任」簽名
    旁偽造洪建任之指印1枚，以虛偽表彰李佩怡、林晏榕、洪
    建任為共同發票人，嗣交付予方龍而行使之，以上開本票作
    為擔保，使方龍陷於錯誤，誤信李佩怡、林晏榕、洪建任願
    對上開本票負擔發票人之責任，而同意借款32萬元予陳惠亮
    ，足生損害於李佩怡、林晏榕、洪建任、方龍及票據交易流
    通之正確性。
二、案經方龍訴請臺灣新北地方檢察署檢察官偵查起訴。
    理  由
壹、程序方面
一、本件與本院109年度上訴字第1477號偽造有價證券案件（下稱前案）並非同一案件
　㈠案件曾經判決確定者，應諭知免訴之判決，為刑事訴訟法第3
    02條第1款規定。旨在避免對同一被告之同一犯罪事實，實
    體法上祇有一個刑罰權，再受重複裁判，有違一事不再理之
    原則。此所稱案件，係指同一案件，於前後不同訴訟（即數
    訴）經比較後，被告相同，其犯罪事實亦相同者，即屬之。
    至犯罪事實之同一性，包括事實上同一及法律上同一，事實
    是否同一，委以其基本社會事實（或兼顧訴之目的與侵害性
    內容是否相同）判斷；法律上之同一，無論其為實質上一罪
    （如集合犯、接續犯）或裁判上一罪（如想像競合犯），因
    實體法上作為一罪，刑罰權祇有一個，仍屬同一之犯罪事實
    。縱使因為先後起訴而成為兩訴之訴訟標的，仍為同一案件
    。惟若特定被告之前後不同訴訟，基本事實不同，復無法律
    上之同一，縱兩訴之間存有某部分之關連性，其犯罪事實既
    不相同，則非此所謂同一案件（最高法院110年度台上字第5
    813號判決意旨參照）。
　㈡查：
　⒈被告因於102年6月至同年11月前持以洪悅展、洪悅倫、洪依汝、洪建任等人名義偽造支票及背書向告訴人方龍借款，對告訴人為詐欺取財及偽造有價證券等行為，經本院以109年度上訴字第1477號判處應執行有期徒刑2年，附條件緩刑5年，於109年9月12日確定，此有前案判決及本院被告前案紀錄表附卷可稽。於前案確定判決中已經認定，被告除同一天偽造洪建任之支票2張交給告訴人外，其他偽造支票都是不同次之借款，主觀上並非出於同一決意。
　⒉本案之犯罪時間為105年8月24日，距離前案之犯罪時間已將近3年，且被告偽造名義人為李佩怡、林晏榕、洪建任，而前案之偽造名義人則為洪悅展、洪悅倫、洪依汝、洪建任，除洪建任外，其餘遭偽造之名義人並不相同，又本案本票係因於105年8月24日向告訴人借款32萬元款項始簽立，與前案各次借款並不相同，亦無相關，則前案與本件原判決認定之犯罪事實，犯罪時間、情節既不相同，基本事實已然不同，並非同一案件。則本案為獨立之犯罪，與前案無接續犯之裁判上一罪關係。被告及辯護人主張本案為前案判決效力所及，而應為免訴判決，尚非可採，先予敘明。
二、證據能力
  ㈠按被告以外之人於審判外之陳述，雖不符刑事訴訟法第159條
    之1 、159條之2 、159條之3 、159條之4等規定，而經當事
    人於審判程序同意作為證據，法院審酌該言詞陳述或書面陳
    述作成時之情況，認為適當者，亦得為證據。當事人、代理
    人或辯護人於法院調查證據時，知有第159條第1項不得為證
    據之情形，而未於言詞辯論終結前聲明異議者，視為有前項
    之同意，刑事訴訟法第159條之5定有明文。本案當事人、辯
    護人就下述各項供述證據方法之證據能力，於言詞辯論終結
    前同意作為證據，至辯論終結前均未異議，而經本院審酌各
    該證據方法之作成時，並無其他不法之情狀，均適宜為本案
    之證據，依刑事訴訟法第159條之5之規定，有證據能力。
  ㈡其餘資以認定本案犯罪事實之非供述證據，亦查無違反法定
    程序取得之情形，依刑事訴訟法第158條之4反面規定，應具
    證據能力。
貳、實體方面
一、上揭事實，業據被告於偵查、原審準備程序、審理及本院審
    理時均坦承不諱，核與證人即告訴人方龍於偵查及本院審理
    時之證述大致相符（見109年度偵字第12514號偵查卷一第19
    至20頁、本院卷第111至117頁），且有本案本票影本、臺灣
    臺北地方法院107年度簡上字第234號、106年度北簡字第927
    3號民事判決、被害人洪建任、李佩怡、林晏榕107年2月1日
    、108 年4月29日民事言詞辯論意旨狀等件在卷可參（見前
    揭偵查卷一第2至7 頁、卷二第8至10、18至21頁），足見被
    告之任意性自白核與事實相符，堪予採信。是本件事證明確
    ，被告之犯行堪以認定，應予依法論科。
二、論罪科刑
　㈠本案被告行為後，刑法第201條雖於108年12月25日經修正公
    布，同年12月27日施行，惟查修正後之規定係將罰金數額依
    刑法施行法第1條之1第2項前段規定將罰金數額提高為30倍
    ，亦即將原本之銀元3千元（經折算為新臺幣後為9萬元）修
    正為新臺幣9萬元，其修正之結果不生有利或不利於行為人
    之情形，非屬法律變更，自不生新舊法比較之問題，而應依
    一般法律適用原則，逕行適用裁判時法。　　　
  ㈡核被告所為，係犯刑法第201條第1項之偽造有價證券罪及同
    法第339條第1項之詐欺取財罪。被告偽造有價證券後持以行
    使，行使偽造有價證券之低度行為為偽造有價證券之高度行
    為所吸收，不另論罪。
　㈢被告以一行為同時觸犯偽造有價證券罪、詐欺取財罪，為想
    像競合犯，應依刑法第55條前段規定，從一較重之偽造有價
    證券罪處斷。
　㈣本件被告偽造本票1紙之行為固值非難，惟被告在臺灣臺北地
    方法院106年度北簡字第9273號洪建任、李佩怡、林晏榕等
    人對方龍提起確認本票債權不存在之民事訴訟中，已於106
    年12月14日言詞辯論中自陳偽造本案本票一事；且被告因於
    102年7月至同年12月間以洪悅展、洪悅倫、洪依汝、洪建任
    等人名義偽造支票及背書向方龍借款，所涉偽造有價證券等
    犯行，已於108年1月10日具狀向臺灣新北地方檢察署檢察官
    自首，經本院以109年度上訴字第1477號判處應執行有期徒
    刑2年，附條件緩刑5年確定等情，有本院被告前案紀錄表可
    證，足見被告確已坦承犯行，惟其未於前案中就本案犯行自
    首，造成其於本案中因告訴人提出告訴而遭檢察官偵查起訴
    ，錯失自首之機會，且被告亦已取得被害人洪建任、李佩怡
    、林晏榕之原諒，是本院因認客觀上被告之犯行尚堪憫恕，
    而刑法第201條第1項之罪，其法定刑為3年以上10年以下有
    期徒刑之罪，依被告行為所侵害法益之程度，認縱科以法定
    最低刑度即有期徒刑3 年，猶嫌過重，爰依刑法第59條規定
    ，就其所犯之偽造有價證券罪減輕其刑。
三、駁回上訴之理由：
　㈠原審經審理結果，以被告犯罪事證明確，並認：
　⒈審酌被告：
　⑴犯罪之動機、目的、手段、違反義務之程度及犯罪所生之危
    險或損害：被告因其夫經營之公司經營不善，為向告訴人借
    款，在未經同意之情形下，以其兒子及媳婦之名義，而偽造
    本案之本票1張，嗣因無力負擔，經告訴人對其兒子及媳婦
    聲請支付命令，之後為本院判決債權不存在，惟於前案中漏
    未就本案犯行自首，經告訴人另行提出告訴。
  ⑵犯罪行為人之生活狀況、品行及智識程度：被告受有高中畢
    業之教育程度，從事自助餐工作，小孩已長大，無人需要扶
    養；又被告曾於102年7月至12月間以洪悅展、洪悅倫、洪依
    汝、洪建任等人名義偽造支票及背書向方龍借款，經前案判
    決確定。
  ⑶犯罪後之態度：被告坦承犯行，且已與其兒子洪建任及媳婦
    李佩怡、林晏榕和解，取得其等之原諒，惟與方龍調解不成
    立等一切情狀，量處有期徒刑1年10月。
　⒉並就沒收部分說明：未扣案之本票上關於共同發票人「李佩
    怡、林晏榕、洪建任」部分沒收。未扣案之犯罪所得32萬元
    沒收，於全部或一部不能沒收或不宜執行沒收時，追徵其價
    額。核其認事用法、量刑及沒收均無不當。
　㈡被告上訴意旨認：被告於102年下旬開始陸續以洪悅倫、洪 
    悦展、洪依汝、洪建任、李佩怡及林晏榕為票據背書或發 
    票人之盜蓋、偽簽之行為，其於108年1月10日具狀向檢察署
    自首，目的係為承認在108年1月10日前所有偽造有價證券之
    行為，僅因被告無法具體陳述本案之本票，然其原因事實屬
    同一，且遭偽造之名義人均為被告之親人，時間係102年下
    旬開始之行為，被告偽造有價證券之行為屬接續行為，於法
    律評價上為一犯罪行為，而該行為前經本院109年度上訴字
    第1477號判決確定在案，就本案之偽造有價證券行為，應符
    合同一案件，而為前案確定判決效力所及，且就本案仍有意
    願與告訴人和解，如能成立和解，量刑應有不同，原審量刑
    過重云云。然：
　⒈被告上訴主張本案與前案為同一案件，應為免訴判決云云，
    惟本件與前案並非同一案件，已如前述，被告此部分之上訴
    意旨並無理由，應予駁回。
　⒉按量刑輕重，係屬事實審法院得依職權自由裁量之事項，苟
    已斟酌刑法第57條各款所列情狀而未逾越法定刑度，不得遽
    指為違法（最高法院72年台上字第6696號判例意旨參照)。
    查本件被告並未與告訴人達成和解，且原審就被告所犯之罪
    量刑時，已分別審酌上開各情，依刑法第57條各款之一切情
    狀，包括審酌被告犯罪情節、所生損害、犯後態度等節，並
    於法定刑度之內，予以量定，客觀上並無明顯濫權或輕重失
    衡之情形，亦未違反比例原則，原審判決之量刑並無何違法
    或不當而構成應撤銷之事由可言。從而，被告就量刑部分提
    起上訴，亦無理由，應予駁回。　　　　
據上論斷，應依刑事訴訟法第368條，判決如主文。
本案經檢察官王宗雄提起公訴，檢察官曾文鐘到庭執行職務。
中　　華　　民　　國　　110 　年　　12　　月　　8 　　日
                  刑事第十一庭  審判長法　官  張江澤
                                      法　官  梁志偉
                                      法　官  章曉文
以上正本證明與原本無異。
如不服本判決，應於收受送達後20日內向本院提出上訴書狀，其
未敘述上訴之理由者並得於提起上訴後20日內向本院補提理由書
（均須按他造當事人之人數附繕本）「切勿逕送上級法院」。
                                      書記官  賴又瑄
中　　華　　民　　國　　110 　年　　12　　月　　8 　　日
附錄本案論罪科刑法條
中華民國刑法第201條
意圖供行使之用，而偽造、變造公債票、公司股票或其他有價證
券者，處3年以上10年以下有期徒刑，得併科9萬元以下罰金。
行使偽造、變造之公債票、公司股票或其他有價證券，或意圖供
行使之用而收集或交付於人者，處1年以上7年以下有期徒刑，得
併科9萬元以下罰金。

中華民國刑法第339條
意圖為自己或第三人不法之所有，以詐術使人將本人或第三人之
物交付者，處5年以下有期徒刑、拘役或科或併科50萬元以下罰
金。
以前項方法得財產上不法之利益或使第三人得之者，亦同。
前二項之未遂犯罰之。